【裁判字號】    99,台上,4908
【裁判日期】    990805
【裁判案由】    妨害性自主
【裁判全文】
最高法院刑事判決            九十九年度台上字第四九０八號
上  訴  人  甲○○
選任辯護人  張蓉成律師
上列上訴人因妨害性自主案件，不服台灣高等法院高雄分院中華
民國九十七年十一月三日第二審判決（九十七年度上訴字第九○
七號，起訴案號：台灣高雄地方法院檢察署九十五年度偵字第三
五四三號），提起上訴，本院判決如下：
    主  文
原判決撤銷，發回台灣高等法院高雄分院。
    理  由
本件原判決認定上訴人甲○○有其事實欄所載對於已成年之被害
人Ａ女（姓名年籍詳卷）為強制性交之犯行，因而撤銷第一審諭
知上訴人無罪之判決，改判論上訴人以對於女子以強暴、恐嚇之
方法而為性交罪，量處有期徒刑四年；固非無見。
惟查：(一)、證據雖已調查，若尚有其他重要證據未予調查，致事
實未臻明瞭者，即與未經調查無異，如遽行判決，仍難謂無應於
審判期日調查之證據而未予調查之違法。原判決認定上訴人基於
強制性交之犯意，強拉Ａ女搭乘電梯至頂樓後，即出言恫嚇Ａ女
：「妳如果不乖的話，妳就活不出去，妳頭上有尖銳的東西我可
以馬上讓妳死」等語，致Ａ女心生畏懼而聽從上訴人指示褪去內
褲，上訴人即將其陰莖插入Ａ女陰道內而強制性交得逞等情，而
論以強制性交罪。惟Ａ女當時頭上究竟有何種「尖銳的東西」可
供上訴人對Ａ女行兇，原判決並未加以說明，致上訴人前揭恐嚇
言詞之內涵未臻明瞭。究竟上訴人所稱「妳頭上有尖銳的東西我
可以馬上讓妳死」一語係何所指？是否指Ａ女當時頭上戴有尖銳
之飾物？又Ａ女於原審陳稱：「因為他（指上訴人）那時候的臉
很恐怖，叫我不要亂動，要我乖乖的，說他上面有東西，所以我
都不敢反抗」、「因為當時我怕到，他有跟我說我的頭上有東西
，叫我不要亂動，要我乖乖的聽話，我就不敢反抗，我就依照他
的意思把衣服脫掉」、「他要我躺著，要我不要亂動，要我聽話
，他說他手上有東西，我怕他對我不利，所以我很害怕」等語（
見原審卷第五十八至五十九頁）。其既稱「他上面有東西」，又
稱「我的頭上有東西」，復稱「他手上有東西」，前後似不一致
。又據證人陳○○於警詢時證稱：「我們發覺怎麼送那麼久（指
Ａ女送上訴人離開「九族卡拉ＯＫ店」），才到樓下及外面找，
但都沒有看到人，我們回到店裡，約凌晨六點多，她們（指上訴
人與Ａ女二人）手牽手一起進來，我有看到（Ａ女）手中有一張
東西，拿開後才發現是（新台幣，下同）一千元，我有問被害人
（Ａ女）發生什麼事，他（Ａ女）皺眉頭，說甲○○（即上訴人
）在這裡我不能講（是甲○○叫我不能講），我叫被害人先到旁
邊坐」等語（見偵查卷第三十九頁）。若其所述屬實，則Ａ女於
案發後之反應，似與一般強制性交被害人於案發後之反應有異。
究竟Ａ女所稱之「東西」係指何物？該「東西」當時係在上訴人
之「上面」，或在Ａ女之「頭上」？抑在上訴人之「手上」？Ａ
女當時有無看見該「東西」？何以其對該「東西」之位置所述前
後不一？又上訴人既以強暴、恐嚇之方式對Ａ女強制性交得逞，
何以Ａ女於事後不立即逃離或求救，卻反而與上訴人「手牽手」
一起回到「九族卡拉ＯＫ店」內，甚至手中仍執持上訴人所交付
之一千元？再Ａ女於被害當時若係受上訴人強暴、脅迫致不敢抗
拒而被強制性交，則其於事畢回到「九族卡拉ＯＫ店」內，當時
其胞妹、友人陳○○及該店負責人高○○等多人均在場，其被強
暴、脅迫之壓力已不存在，應可立即將其被上訴人強制性交之事
告知其胞妹等人，何以Ａ女竟謂「甲○○（即上訴人）在這裡我
不能講（是甲○○叫我不能講）」？究竟原因何在？以上疑點與
上訴人恐嚇Ａ女之實際內容，暨Ａ女所述被害情節是否可信攸關
，猶有深入調查釐清之必要。原審對以上疑點俱未詳加根究釐清
明白，遽行判決，自有應於審判期日調查之證據而未予調查之違
法。(二)、判決不載理由，或所載理由矛盾者，其判決為當然違背
法令。原判決於理由甲（程序方面）之(一)內說明：Ａ女於民國九
十五年一月十八日警詢時所為之陳述，係被告以外之人於審判外
之陳述，而Ａ女於原審之證詞與其警詢時所述大致相同，其於警
詢之陳述並無可信之特別情況，則該等警詢時之證述「倘」無符
合其他認為有證據能力之例外規定情形，應認無證據能力云云（
見原判決第二頁第十一至十六行）。其僅以不確定之語意，謂Ａ
女於警詢之陳述「倘」無符合其他認為有證據能力之例外規定情
形，應認無證據能力云云；並未以明確或肯定之語氣說明Ａ女於
警詢之陳述，究竟是否符合刑事訴訟法第一百五十九條之一至第
一百五十九條之五所規定傳聞法則例外情形，是其對於證據能力
之說明含糊模擬，自嫌理由不備。又原判決理由既謂：Ａ女於警
詢時所為之陳述，係被告以外之人於審判外之陳述，並無可信之
特別情況云云；似認Ａ女於警詢之陳述並無證據能力。但卻又採
用Ａ女於警詢之陳述，作為上訴人犯罪之證據（見原判決第六頁
第十一至十二行），亦有判決理由矛盾之違誤。以上或為上訴意
旨所指摘，或為本院得依職權調查之事項，應認有撤銷原判決發
回更審之原因。
據上論結，應依刑事訴訟法第三百九十七條、第四百零一條，判
決如主文。
中    華    民    國  九十九  年    八    月    五    日
                      最高法院刑事第八庭
                          審判長法官  洪  文  章
                                法官  王  居  財
                                法官  郭  毓  洲
                                法官  黃  梅  月
                                法官  邱  同  印
本件正本證明與原本無異
                                      書  記  官
中    華    民    國  九十九  年    八    月    九    日
                                                      V

司法院資訊處製作；財團法人民間司法改革基金會備份。
